臺灣臺中地方法院刑事判決　　　　　　　　　　　　　九十四年度易字第五四七號
　　公　訴　人　臺灣臺中地方法院檢察署檢察官
　　被　　　告　丁○○
　　選任辯護人　尤雯雯
　　被　　　告　丙○○
右列被告等因妨害自由案件，經檢察官提起公訴（九十三年度偵字第一○四二四號）
，本院判決如左：
    主    文
丁○○、丙○○共同以脅迫使人行無義務之事，各處有期徒刑陸月，如易科罰金，均
以佰元折算壹日。
    犯罪事實
一、緣乙○○前因向由丁○○擔任負責人之揚洲營造有限公司（下稱揚洲公司）借用
    牌照，參加臺中市政府公開招標工程競標，而與丁○○間存有債務糾紛，嗣乙○○所簽發如附表一所示之支票，屆期無力兌現，且其中附表一編號一、二、四、
    六之支票，業經丁○○提示，惟因存款不足遭退票，丁○○因而心生不滿，為確
    保其債權能獲得清償，竟與丙○○及另三名真實姓名年籍均不詳之成年男子，共
    同基於強制及恐嚇之犯意聯絡，於民國九十一年一月七日晚上十一時三十分許，
    至乙○○位於臺中市○○區○○路一段一四七巷四十弄十一之四六號住處，由丁○○、丙○○及另二名真實姓名年籍均不詳之成年男子進入屋內客廳，另一名真
    實姓名年籍均不詳之成年男子站在大門邊，而由丁○○、丙○○與乙○○進行談
    判債務解決方式，其餘真實姓名年籍均不詳之成年男子在場威嚇助勢。於談判過
    程中，丁○○對乙○○稱「丙○○是專門在處理債務的，所有債務都交由丙○○
    處理」、「支票沒有用，要簽本票」等語，並由丙○○恫稱「支票沒有用，要簽
    本票，否則就將你押出去」、「簽本票要有保證人」等語，以加害乙○○身體、
    自由之事，使乙○○心生畏怖，致生危害於安全，使乙○○在上開恐嚇及脅迫下
    ，不得不被迫簽發如附表二所示之本票六紙，並在本票發票人欄填寫其子「甲○○」之署押，適甲○○正好返家洗完澡，被叫至客廳，由丙○○賡續對甲○○恫
    稱：「如果不簽不蓋的話，要押你父親出去」等語，以上開加害乙○○身體、自
    由之事，使甲○○心生畏怖，致生危害於安全，使甲○○在上開恐嚇及脅迫下，
    不得不被迫由丙○○拉其手在如附表二所示之本票六紙發票人欄按捺指印，丁○○、丙○○及另三名真實姓名年籍均不詳之成年男子方離去。
二、案經乙○○、甲○○二人訴由臺灣臺中地方法院檢察署檢察官偵查起訴。
    理    由
一、訊據被告丁○○、丙○○固坦承被告丁○○與證人乙○○前有債務糾紛，因乙○○所簽發如附表一所示之支票，屆期無力兌現，且其中附表一編號一、二、四、
    六之支票，經丁○○提示均因存款不足遭退票，被告二人乃於九十一年一月七日
    晚上十一時三十分許，同至證人乙○○位於臺中市○○區○○路一段一四七巷四
    十弄十一之四六號住處，由被告丁○○向證人乙○○稱「支票沒有用，要簽本票
    」等語，及由被告丙○○向證人乙○○稱「簽本票要有保證人」等語，而由證人
    乙○○簽發如附表二所示之本票六紙，並在本票發票人欄填寫其子「甲○○」之
    署押，且由證人甲○○在如附表二所示之本票六紙發票人欄按捺指印等情不諱，
    惟矢口否認有何強制或恐嚇之行為，均辯稱：當天只有丁○○與丙○○一同前往
    乙○○住處，欲請乙○○開本票，乙○○簽發如附表二所示之本票及在本票發票
    人欄寫「甲○○」署押，及甲○○在如附表二所示本票上按捺指印，均係出於自
    由意志所為；其均沒有以說「否則要將乙○○押出去」等語之脅迫方式，迫令乙○○、甲○○為之，也沒有由丙○○拉甲○○的手在如附表所示之本票六紙按捺
    指印云云。惟查：
（一）證人乙○○於本院審理時證述：當天晚上其媳婦去開門，他們總共四個男的，
      一個女的，其中有三個男的，一個女的進入其家裡，共開二部車等語，核與其
      在警詢時指稱：丁○○夥同丙○○共五人於上開時、地強押其簽下面額共五百
      十五萬元之本票等語，及於偵訊時陳稱：上開時、地丁○○帶四男子到其家，
      當時其在睡覺，是其媳婦去叫其下樓等語（見九十三年六月十八日偵訊筆錄）
      相符；且證人甲○○於本院審理時亦結證：當天其剛下班在洗澡，剛開始是其
      太太去開門，有丁○○、丙○○及另外二個男的進來，共開二部車，他們都站
      在其與其父親旁邊，另外二個男的都比丙○○高大等語明確，並與其在警詢時
      指述：丁○○夥同丙○○共五人強押其及其父親簽下面額共五百十五萬元之本
      票等語，及其在偵訊時陳述：上開時、地丁○○帶四男子到其家，當時乙○○
      在睡覺，是其太太去叫乙○○下樓等語（見九十三年六月十八日偵訊筆錄）內
      容亦一致，自堪信證人乙○○、甲○○於本院證述：當日除被告丁○○、丙○○外，另有三名真實姓名年籍均不詳之成年男子一同前來等語為真實。再按被
      告以外之人於偵查中向檢察官所為之陳述，除顯有不可信之情況外，得為證據
      ，刑事訴訟法第一百五十九條之一第二項定有明文。查證人林陳惠美即證人乙○○之配偶於偵查時具結稱：當天晚上十一點多都在睡覺了，其媳婦吳靖月上
      樓叫乙○○說丁○○來找，丁○○帶三個男子到其家客廳，連她共四人，其跑
      到三樓，並從樓上看下來，看到其家門外還站一個人，當天她們是開二輛車過
      來等語綦詳（見九十三年七月十四日、九十四年二月二十一日偵訊筆錄）；證
      人吳靖月即證人甲○○之配偶於偵查時亦結證：當天其在洗衣服，丁○○敲門
      後其去開門，當時丁○○口氣不是很好，並帶三名男子進來，另有一名男子在
      外面等語明確，則就證人林陳惠美、吳靖月依其見聞所為關於被告丁○○、丙○○夥同人數、所開車輛數、站立位置及被告丁○○等人敲門時，是由證人吳
      靖月開門等證言觀之，與證人乙○○、甲○○迭於警詢、偵查及本院審理時證
      述內容吻合，並無矛盾之處，且不具有顯不可信之情形，又經被告丁○○、丙○○於本院準備程序時，對證人林陳惠美、吳靖月於偵查中所為陳述之證據能
      力均表示沒有意見，是依上開法律規定，證人林陳惠美、吳靖月於偵查中之陳
      述，應均具有證據能力，是由證人林陳惠美、吳靖月於偵查中之證詞，益可徵
      證人乙○○、甲○○上開證言屬實而可採。綜上，足見當日除被告丁○○、丙○○前往證人乙○○、甲○○上開住處外，尚有另三名真實姓名年籍均不詳之
      成年男子基於共同之犯意聯絡前往該處，並由二名真實姓名年籍均不詳之成年
      男子進入屋內客廳，另一名真實姓名年籍均不詳之成年男子站在大門邊，在場
      威嚇助勢被告丁○○、丙○○與證人乙○○談判債務解決方式甚明。是被告丁○○、丙○○辯稱：當日僅有其二人前往云云，核與事實不符，洵不可採。
（二）證人乙○○於本院審理時復證稱：丁○○說她帳目全部委託丙○○處理，丙○○是專門在處理債務的，丁○○說支票已經退票，不能用了，要求簽本票，丙○○說如果不簽本票，要押其出去，並拿出本票要其簽，簽完本票，還要求其
      兒子保證，逼其在本票發票人欄簽甲○○的署押，並硬叫其去叫兒子從廚房出
      來，當時其兒子剛下班回來洗好澡，其兒子出來後，丙○○拉其兒子的手在本
      票上蓋指印等語明確，核與其於警詢時指稱：丁○○夥同丙○○共五人強押其
      簽下面額共五百十五萬元之本票，恐嚇其若不簽，就要押其出去予以殺害，致
      其心生畏懼，不得已簽下該本票等語；及於偵訊時指述：「丁○○帶四男子到
      我家，當時我在睡覺，是我媳婦去叫我，說我的支票要如何打算，叫我要換本
      票給他，否則要押我出去，我簽好本票後，要求我兒子甲○○要當保證人，否
      則要押我們出去，我說這與小孩子無關，我共簽六張本票，五張一百萬元，一
      張十五萬元，共五百十五萬元」（見九十三年六月十八日偵訊筆錄）、「丙○○捉住甲○○的手蓋指印在本票上」（見九十四年一月三十一日偵訊筆錄）等
      語符合。而證人甲○○於本院審理時證述：「他們叫我父親下來樓下，叫很大
      聲，我父親下來之後，他們向我父親說：支票沒有用，叫我父親簽本票，如果
      我父親不簽的話，要把我父親押出去。丁○○就向丙○○說：叫我蓋指印，如
      果我不蓋的話，就要將我父親帶走。當時我家裡只有我跟我父親二個男人，其
      他還有小朋友在家，我會害怕，所以是他們強迫我父親寫我的名字，並且強迫
      我在本票上面蓋手印」等語，核與其在警詢時陳稱：「丁○○夥同丙○○共五
      人強押我及我爸簽下面額共五百十五萬元之本票，恐嚇我若不簽下該本票，就
      要押我及我爸出去予以殺害，致我心生畏懼，不得已我爸簽下該本票，並簽我
      的名字，歹徒並逼我捺印」等語；於偵訊時指述：「丁○○叫我爸爸叫我出來
      簽本票，我不簽。丙○○說如我不簽的話，要把我爸爸押出去。丁○○就一直
      叫我爸爸叫我簽本票，他們本身也有叫我（簽）本票」、「丙○○有拿我的手
      蓋印的」等語（見九十四年一月三十一日偵訊筆錄）無訛，且證人乙○○、甲○○二人之證詞互核亦無相牴觸之情，顯見證人乙○○、甲○○於本院審理時
      所為上開證言應屬可信。又證人林陳惠美於偵查時證述：「我聽到丁○○跟我
      先生乙○○講說支票沒有用，要我先生開本票，如果沒有開的話，要將我先生
      押出去」（見九十三年七月十四日偵訊筆錄）、「我有聽到他們大小聲後，我
    就下樓，在廚房不敢出來，我聽到丁○○帶來的人說『支票沒有用，要開本票
      ，如果不開的話，要押你出去』，我聽了很害怕，就跑到三樓，並從樓下看下
      來，看到我家門外還站一個人」（見九十四年二月二十一日偵訊筆錄）等語，
      益可見證人乙○○、甲○○、林陳惠美所述關於證人乙○○、甲○○之被害情
      節均相吻合，並無齟齬，且有如附表一所示之支票及退票理由單各六紙、如附
      表二所示之本票六紙在卷可證，其等上開證言為真而屬可採。則以證人乙○○
      前已簽發如附表一所示之支票予被告丁○○收執之情況下，縱支票屆期未獲兌
      現，苟本案僅係單純商談以再簽發本票作為擔保，以商場行情，自應將原簽發
      支票退還，且被告丁○○身為揚洲公司之負責人，當無不知之理，惟被告丁○○於證人乙○○、甲○○簽發如附表二所示之本票六紙後，並未交還如附表一
      所示之支票六紙予證人乙○○，此已與常情不符；況證人甲○○與被告丁○○
      間原即無存有債權債務關係，已據被告丁○○於本院九十三年度中簡字第八四
      四號確認本票債權不存在之民事事件為認諾，有該事件之筆錄與民事判決各一
      份在卷可憑，倘被告丁○○、丙○○等人未實施脅迫之非法暴行，何以在證人
      甲○○與被告丁○○並無債權債務糾紛之情況下，會由證人乙○○在如附表二
      所示之本票上代簽甲○○之署押，並由證人甲○○按捺指印之必要。凡此，均
      可證證人乙○○、甲○○前開指陳及證人林陳惠美前開證述並非虛妄，足為被
      告丁○○、丙○○不利認定之憑採。
（三）綜此，被告丁○○、丙○○所辯無非事後飾卸之詞，不可採信。本件事證已臻
      明確，被告二人犯行，均洵堪認定。
二、按刑法第三百零五條之恐嚇危害安全罪，係指單純以將來加害生命、身體、自由
    、名譽、財產之事，恐嚇他人致生危害於安全者而言，如對於他人之生命、身體
    等，以現實之強暴、脅迫手段加以危害要挾，使人行無義務之事或妨害人行使權
    利，即應構成刑法第三百零四條之強制罪，縱有恐嚇行為，亦僅屬犯強制罪之手
    段，無更論以恐嚇危害安全罪之餘地（最高法院七十二年度臺上字第五六一八號
    、八十四年度臺非字第一九四號、九十三年度臺上字第三三○九號裁判意旨參照
    ）。核被告丁○○、丙○○二人所為，均係犯刑法第三百零四條第一項強制罪。
    檢察官於起訴書之起訴法條中雖未論及被告二人所犯之刑法第三百零四條第一項
    強制罪名，惟起訴事實業已記載明確，並經蒞庭檢察官當庭更正起訴法條，依審
    判不可分之原則，為起訴效力所及，自為本院審理論究範圍，且被告二人所為，
    雖均有恐嚇行為，然僅屬犯強制罪之手段，無更論以刑法第三百零五條恐嚇危害
    安全罪之餘地，均併此敘明。再者，被告丙○○於對證人甲○○恫稱：「如果不
    簽不蓋的話，要押你父親出去」等語時，已以此脅迫手段使證人甲○○之自由意
    志受到壓抑，致證人甲○○不得不在如附表二所示本票六紙上按捺指印，故縱事
    後被告丙○○仍拉證人甲○○的手按捺指印，此應僅為前脅迫行為之延續，尚難
    認為被告丙○○有另以施加不法腕力之強暴方式，使證人甲○○行無義務之事，
    附此指明。又被告二人與其餘三名真實姓名年籍均不詳之成年男子間，共同前後
    分別以脅迫手段使證人乙○○簽發如附表二所示本票六紙及在其上簽「甲○○」
    署押，暨以脅迫手段使證人甲○○在如附表二所示本票六紙按捺指印之強制犯行
    ，均在密接之時段內，就同一犯罪構成事實，本於單一強制犯意接續進行，以實
    現一犯罪構成要件之單一行為，依一般社會觀念，在刑法評價上，應視為數次之
    接續實施，為包括一罪之接續犯。復按行為人參與構成要件行為之實施，並不以
    參與構成犯罪事實之全部或始終參與為必要，即使僅參與構成犯罪事實之一部分
    ，或僅參與某一階段之行為，亦足以成立共同正犯；故共同實施犯罪行為之人，
    在合同意思範圍以內，各自分擔犯罪行為之一部，相互利用他人之行為，以達其
    犯罪之目的者，即應對於全部所發生之結果，共同負責（最高法院二十八年上字
    第三一一○號判例參照）；且共同正犯之意思聯絡，原不以數人間直接發生者為
    限，即有間接之聯絡者，亦包括在內，如甲分別邀約乙、丙犯罪，雖乙、丙間彼
    此並無直接之聯絡，亦無礙於其為共同正犯之成立（最高法院七十七年臺上字第
    二一三五號判例參照）。被告丁○○、丙○○就本案犯行與其他三名真實姓名年
    籍均不詳之成年男子互有犯意之聯絡及行為之分擔，為共同正犯。又被告二人以
    一接續行為，同時對證人乙○○、甲○○為本件之強制犯行，為想像競合犯，依
    刑法第五十五條之規定，應從一重處斷。爰審酌被告丁○○、丙○○二人，僅因
    被告丁○○與證人乙○○間有債務糾紛，不思循正當民事途徑解決債務問題，竟
    圖憑藉私力，夥同數人以脅迫之方式，令債務人乙○○屈服，並進而迫使非債務
    人之證人甲○○亦在本票上按捺指印，其蔑視法治，對社會造成錯誤示範，實不
    足取，且對社會秩序危害甚鉅，更對證人乙○○、甲○○之身心造成重大傷害，
    暨被告丁○○無前科，而被告丙○○前因妨害自由案件，經臺灣高等法院臺南分
    院於九十年十二月十九日判處有期徒刑七月，緩刑二年，於九十一年一月二十五
    日確定之事實，有臺灣高等法院被告全國前案紀錄表及臺灣臺中地方法院檢察署
    刑案資料查註紀錄表各二份存卷可佐，可見被告丁○○雖素行良好，惟本案其以
    證人乙○○之債權人自居，對全案之強制犯行應居於主導地位，惡行重大，被告
    丙○○前經判處有期徒刑七月，緩刑二年後，猶不知潔身自愛，再犯本件犯行，
    惡性亦非輕，且犯罪後均極力否認犯行，毫無悔意，態度不佳等一切情狀，各量
    處如主文所示之刑，並均諭知易科罰金之折算標準，以資懲儆。
據上論斷，應依刑事訴訟法第二百九十九條第一項前段，刑法第二十八條、第三百零
四條第一項、第五十五條、第四十一條第一項前段，罰金罰鍰提高標準條例第一條前
段、第二條，判決如主文。
本案經檢察官戊○○到庭執行職務。
中      華      民      國      九十四    年      五月    二十三    日
                                  臺灣臺中地方法院刑事第一庭
                                      審判長法  官  張 智 雄
                                            法  官  許 惠 瑜
                                            法  官  周 瑞 芬
右正本證明與原本無異。
如不服本判決，應於送達後十日內向本院提出上訴狀（須附繕本），上訴於臺灣高等
法院臺中分院。
                                            書記官
中      華      民      國      九十四    年      五    月    二十三    日
附錄本案論罪科刑法條：
刑法第三百零四條：
  以強暴、脅迫使人行無義務之事或妨害人行使權利者，處三年以下有期徒刑、拘役
  或三百元以下罰金。
  前項之未遂犯罰之。
附表一：
┌─┬────┬──────┬──────┬──────┬────┬───────┬─────┐
│編│發 票 人│發   票   日│退   票   日│票 面 金 額 │帳    號│付    款   人 │ 票據號碼 │
│號│        │            │            │（新臺幣）  │        │              │          │
├─┼────┼──────┼──────┼──────┼────┼───────┼─────┤
│一│乙○○  │90年5月24日 │90年6月21日 │二十萬元    │000000-0│臺中市第二信用│IM0000000 │
│  │        │            │            │            │        │合作社中興分社│          │
├─┼────┼──────┼──────┼──────┼────┼───────┼─────┤
│二│同右    │90年6月30日 │90年7月12日 │三十萬元    │同右    │同右          │IM0000000 │
├─┼────┼──────┼──────┼──────┼────┼───────┼─────┤
│三│同右    │90年7月30日 │91年7月24日 │一百零五萬元│同右    │同右          │IM0000000 │
├─┼────┼──────┼──────┼──────┼────┼───────┼─────┤
│四│同右    │90年5月30日 │90年6月21日 │一百五十萬元│同右    │同右          │IM0000000 │
├─┼────┼──────┼──────┼──────┼────┼───────┼─────┤
│五│同右    │90年8月15日 │91年7月24日 │二百十萬元  │同右    │同右          │IM0000000 │
├─┼────┼──────┼──────┼──────┼────┼───────┼─────┤
│六│同右    │90年7月31日 │90年8月1日  │十萬六千二百│同右    │同右          │IM0000000 │
│  │        │            │            │元          │        │              │          │
├─┴────┴──────┴──────┴──────┴────┴───────┴─────┤
│註：票面金額合計為五百二十五萬六千二百元                                                    │
└──────────────────────────────────────────────┘
附表二：
┌─┬────┬─────┬──────┬─────┬──────┐
│編│發 票 人│發  票  日│票 面 金 額 │到  期  日│票 據 號 碼 │
│號│        │          │（新臺幣）  │          │            │
├─┼────┼─────┼──────┼─────┼──────┤
│一│乙○○  │91年1月7日│一百萬元    │91年4月7日│WG00000000  │
│  │甲○○  │          │            │          │  │
├─┼────┼─────┼──────┼─────┼──────┤
│二│同右    │同右      │一百萬元    │91年5月7日│WG00000000  │
├─┼────┼─────┼──────┼─────┼──────┤
│三│同右    │同右      │一百萬元    │91年6月7日│WG00000000  │
├─┼────┼─────┼──────┼─────┼──────┤
│四│同右    │同右      │一百萬元    │91年7月7日│WG00000000  │
├─┼────┼─────┼──────┼─────┼──────┤
│五│同右    │同右      │一百萬元    │91年8月7日│WG00000000  │
├─┼────┼─────┼──────┼─────┼──────┤
│六│同右    │同右      │十五萬元    │91年8月7日│WG00000000  │
├─┴────┴─────┴──────┴─────┴──────┤
│註：票面金額合計為五百十五萬元                                  │
└────────────────────────────────┘
